【裁判字號】    98,上易,1633
【裁判日期】    980918
【裁判案由】    重利
【裁判全文】
臺灣高等法院刑事判決                98年度上易字第1633號
上  訴  人  臺灣臺北地方法院檢察署檢察官
上  訴  人
即  被  告  戊○○
            己○○
            丁○○
上列上訴人因被告等重利案件，不服臺灣臺北地方法院98年度易
字第243號，中華民國98年6月10日第一審判決（起訴案號：臺灣
臺北地方法院檢察署97年度偵字第1403號），提起上訴，本院判
決如下：
    主  文
上訴駁回。
    事  實
一、戊○○與己○○為兄弟，二人共同在臺北市○○區○○路（
    原判決誤載為「景街」，應更正之）166號處經營誠信當舖
    ，由戊○○擔任負責人，負責當舖內行政及現物質當、收息
    等工作，己○○則負責對外招攬放款業務及收息。其二人竟
    共同基於重利之犯意聯絡，利用甲○○經營計程車行財務困
    難需錢孔急之際，而基於反覆收取重利之單一犯意，先後於
    94年8月15日、同年月22日（起訴書誤認為93年9、10月），
    由己○○出面，分別以誠信當舖之名義，借款新臺幣（下同
    ）20萬元、12萬元（起訴書誤認為10萬元）予甲○○，收取
    月息9分即每月共28,800元（其中20萬元借款部分，每月收
    息18,000元，12萬元借款部分，每月收息10,800元，相當於
    年息108%）之與原本顯不相當之利息。除預扣第一期利息外
    ，並要求甲○○提供大林及大阪交通有限公司之營利事業登
    記證，及分別開立面額218,000元及12萬元之本票作為擔保
    ，而以此方式取得與原本顯不相當之重利。戊○○、己○○
    二人並自96年9月間某日起，僱用與其二人有共同犯意聯絡
    之丁○○，負責對外向客戶催討欠息。因甲○○自96年8月1
    日付息後，已無力支付高額利息，拖欠利息達3個月，己○○即於96年11月17日命丁○○前往甲○○之夫乙○○所經營
    位於臺北縣新店市○○路171號1樓大千計程車行催討欠息。
    丁○○因催款無著，而恐嚇及出手毆打甲○○之子丙○○（
    胡智偉所涉傷害及恐嚇部分，經原審法院以98年度易字第23
    8號分別判處有期徒刑3月、2月，並定應執行刑為有期徒刑4
    月確定）。然己○○仍未就此罷手，又於96年12月8日親自
    前往索息，因甲○○仍未能依約給付，憤而破壞乙○○之電
    話等物品（己○○所涉毀損部分，經原審法院以97年度易字
    第3779號判處罪刑，嗣經本院98年度上易字第643號判決判
    處拘役30日確定）。甲○○並自此杳無蹤跡，丙○○、乙○○乃報警處理，始悉上情。
二、案經臺北縣政府警察局新店分局報告臺灣臺北地方法院檢察
    署檢察官偵查起訴。
    理  由
一、訊據上訴人即被告戊○○、己○○固坦承共同經營誠信當舖
    ，並分別於上開時間貸款20萬元、12萬元予甲○○，每月共
    收息28,800元等情不諱，另被告丁○○坦承於96年11月17日
    至大千車行收錢，惟其三人均矢口否認有何重利之犯行，被
    告戊○○、己○○均辯稱：當舖業依規定可收取月息9分之
    利息，因此，貸予32萬元，收取28,800元之利息，並不構成
    重利云云。戊○○另辯稱：我們是有牌的當舖，我們收取的
    是合法的利息，4分利息，5分倉棧費云云。被告丁○○辯稱
    ：我是96年9月才去上班，之前根本不認識丙○○，當天去
    沒有收到錢云云。惟查：
  (一)被告原審選任辯護人以證人即被害人甲○○（原判決誤載為
    「陳茱絨」，應更正之）於96年11月18日於警詢時所為陳述
    之筆錄未經具結，屬被告以外之人於審判外所為之陳述，無
    證據能力云云。惟按「被告以外之人，於審判中有下列情形
    之一，其於檢察事務官、司法警察官或司法警察調查中所為
    之陳述，經證明具有可信之特別情況，且為證明犯罪事實之
    存否所必要者，得為證據：……三滯留國外或所在不明而無
    法傳喚或傳喚不到者。……」，刑事訴訟法第159條之3第3
    款定有明文。證人甲○○離家出走後，至今去向不明，其子
    丙○○於96年12月10日向臺北縣政府警察局新店分局江陵派
    出所報案，經列為失蹤人口，此有受理失蹤人口案件登記表
    在卷可稽（參偵卷第118頁）。是其現所在不明，原審及本
    院均無法傳喚其到庭。而依證人丙○○及乙○○二人於原審
    法院結證所述，證人甲○○向被告己○○借款時，其二人均
    未參與，是證人甲○○究向被告己○○借款多少金額，以及
    約定之利息如何計算等部分，除被害人甲○○本人外，證人
    丙○○、乙○○等二人均只是聽聞自被害人甲○○之陳述。
    是證人甲○○於警詢中所為有關借款之次數、每次借款金額
    、利息計算方式、取息方法、提供之擔保物名稱及數量等相
    關之陳述，為證明本件犯罪事實之存否所必要，揆諸前開規
    定，自得為證據，合先敘明。
  (二)被告戊○○、己○○二人共同經營誠信當舖，於94年8月15
    日、94年8月22日由被告己○○出面各貸予20萬元、12萬元
    之金錢予被害人甲○○，約定月息9分（即相當於年息108%
    之利息），每月共收息28,800元，並由被害人甲○○提供大
    林及大阪交通有限公司之營利事業登記證，及分別開立面額
    218,000元及12萬元之本票作為擔保等情，分據被告戊○○
    、己○○二人坦承不諱，且據證人甲○○於警詢時指陳（借
    款日期除外，有關借款日期詳後述）在案（參偵卷第30頁）
    ，復有本票影本2張、大林及大阪營利事業登記證（參勘驗
    卷第1-2、4-5頁）在卷可稽。又被害人甲○○借款後，先後
    借用黃國進、游福成、丙○○三人分別在合作金庫信維分行
    帳號0000000000000號帳戶（原中國農民銀行信維分行00000
    0000000號）、合作金庫信維分行帳號0000000000000號帳戶
    （原中國農民銀行帳號為00000000000號）、彰化銀行北門
    分行帳號46424-8（原判決漏載「8」，應補正之）號帳戶等
    支票帳戶使用等情，亦分據證人黃國進、游福成二人於偵查
    中結證、丙○○於偵查及原審法院審理時結證在案（參偵卷
    第233-235頁及原審法院98年4月24日審判筆錄），且有彰化
    銀行北門分行出具之支票存款帳戶資料查詢明細表、支票存
    款帳戶資料及交易明細查詢（自95年7月27日起至96年8月1
    日止共有17筆各28,800元款項之支票扣帳紀錄）、合作金庫
    97年11月7日合金信維字第0970004261號函暨所附黃國進、
    游福成之上開帳戶交易往來明細（游福成帳戶部分自94年9
    月26日起至95年3月28日止亦有4筆28,800元之支票扣帳紀錄
    ）（以上參偵卷第203-270、279-330頁）、被告戊○○之陽
    信商業銀行存摺影本（其內確實有多筆28,800元之匯款，參
    偵卷第63-69頁）附卷可考。以被害人甲○○借款32萬元，
    每月繳息28,800元計算，其支付予被告戊○○、己○○兄弟
    二人之利息相當於月息9%，即年息108%，與法定最高利率20
    %相較，已高達5倍之多。因被害人甲○○失蹤至今去向不明
    ，無法傳喚其到庭陳述，以致無法確切計算其迄至上開暴力
    討債事件發生前，共已支付被告戊○○、己○○二人之利息
    數額，但徒以上開21次之付息計算，被害人甲○○在96年11
    月17日遭被告丁○○以上開暴力手段討債前，至少已支付21
    期的28,800元之利息，計共付息604,800元。換言之，在借
    款二年餘期間（以自94年8月15日至96年12月8日最後一次前
    往索債止計算）已支付被告戊○○、己○○二人近其借款總
    金額近2倍之款項，但被告己○○竟猶以其本金分文未還為
    由，派被告丁○○前往強索款項。被告戊○○、己○○二人
    所收取之利息確實為顯不相當之重利。
  (三)被害人甲○○於警詢時雖指稱其向被告戊○○、己○○二人
    借款之時間為93年9、10月間等語。另被告己○○於警詢時
    亦供承借款時間為93年9月、10月間等語（參偵卷第29、12
    頁）。但被告己○○嗣於原審法院審理時改稱：借款的時間
    應該是本票上的日期等語（參原審法院98年5月27日審判筆
    錄第25頁）。經查，依檢察官勘驗筆錄中所印得他案中所扣
    得被害人甲○○所簽署之本票2張所載，該2張本票之發票日
    分別為94年8月15日及94年8月22日。而依卷附之證人丙○○
    、黃國進、游福成三人之上開帳戶顯示，證人黃國進之帳戶
    中均無28,800元之支票扣帳紀錄。另證人游福成之上開帳戶
    ，分別於94年9月26日、94年10月28日、95年2月27日、95年
    3月28日各有1筆28,800元之支票扣帳紀錄。緊接著證人丙○○之上開帳戶，於95年7月27日、95年8月29日、95年9月28
    日、95年10月31日、95年11月10日、95年12月1日、95年12
    月26日、96年1月30日、96年3月5日、96年3月29日、96年4
    月25日、96年4月30日、96年5月31日、96年7月2日、96年7
    月4日、96年7月31日、96年8月1日，亦各有1筆28,800元款
    項之支票扣帳紀錄。中間94年11、12月、95年1月、95年4、
    5、6月、96年2、6月部分，無給付相同金額之支票扣帳紀錄
    。但95年12月、96年3月、96年4月各有2筆、96年7月有3筆
    ，及96年8月1日有1筆之28,800元之支票扣帳紀錄。由此推
    之，各該筆多付之28,800元，應是分別補其前期未付之利息
    。證人甲○○未到案陳述前，本院尚無從逕由上開各帳戶之
    交易紀錄比對是否有其他筆非28,800元但係支付本案利息之
    款項。然以上述扣案之本票，及第一筆28,800元之支票扣帳
    日期為94年9月26日以觀，被害人甲○○之借款時間，應是
    在系爭2張本票發票日即94年8月間較為可能。證人甲○○於
    警詢時並未明確陳明借款之特定日期，而只大約表示是在93
    年9、10月間，此或因其見子丙○○遭傷害，以及配偶乙○○公司物品遭毀損，在此慌亂復未攜任何資料協助其記憶之
    情況下，而誤述借款日期。是本院認為綜合扣案之本票及證
    人游福成、丙○○、黃國進等三人之上開交易明細資料判斷
    ，本件被害人甲○○之借款時間應為94年8月15日及8月22日
    ，而非93年9、10月間。公訴意旨徒依證人甲○○之就借款
    日期所為之不明確陳述，認定借款日期為93年9、10月間，
    尚無可採。
  (四)被害人甲○○雖未於警詢中明確陳明其當時係基於何種原因
    向被告己○○借款，惟據證人乙○○於原審法院審理時結證
    稱：大千計程車行因被司機拖欠很多，所以週轉困難等語（
    參原審法院98年4月24日審判筆錄第9頁）。證人丙○○於原
    審法院審理時結證稱：93年6月間退伍回來，先在便利商店
    打工，半年後才知道家中情況不好，有時我母親會跟我拿錢
    ，說急著軋票，還有其他事情有急用，每次借都是5,000至
    10,000元，1個月借1次到2次等語（同上日筆錄第11、14、
    15頁），足認被害人甲○○借款當時確實有需款急迫之情事
    ，且若非如此，被害人甲○○何須以如此高利向被告己○○
    借貸款項，是被告己○○趁甲○○急迫之情況而貸予金錢取
    得顯不相當之重利之事實，已臻明確。
  (五)被告己○○係以誠信當舖之名義貸款予甲○○，被告戊○○
    為誠信當舖之負責人，於被害人甲○○或其指定之人至當舖
    繳息時，亦由被告戊○○負責收取，且其二人並均可貸放款
    項，復均保有當舖之保險箱鑰匙，而得任意取用屬當舖使用
    之帳戶提領款項，其二人藉由當舖貸款牟利並朋分所得，業
    據被告戊○○以證人之身分具結作證在案，並為被告己○○
    所不爭執（參原審法院98年5月27日審判筆錄）。足認其二
    人間就本件放款取重利之行為，有犯意之聯絡及行為之分擔
    甚明。
  (六)被告丁○○雖否認犯行，並辯稱：我是從96年9月才受僱云
    云。惟查，被告丁○○於96年9月間受僱於被告戊○○、己○○二人，負責對外向客戶催討欠息，以及於96年11月17日
    前往大千車行收息等情，業據被告丁○○坦承不諱，並據證
    人丙○○、乙○○二人於原審法院審理時結證在案。又查，
    被告丁○○於警詢時供承：我是誠信當舖員工，我只知道甲○○利息是算9分。我於96年11月17日前往大千車行，是詢
    問甲○○債務如何解決，因為甲○○前天要我前往大千車行
    收取利息等語（參偵卷第23、24頁）。於原審法院審理時以
    證人身分具結證稱：去大千車行收錢時，會向己○○報告，
    若是戊○○在，他也會知道，沒有收到錢，回來時則向己○○報告等語。足認被告丁○○確係受被告戊○○、己○○之
    指示前往大千計程車行向被害人甲○○收息，且深知是按9
    分計算之利息。被告丁○○雖未參與先前之放款行為，但重
    利行為包括最初放款及嗣後取得不相當利息之行為。而按行
    為人主觀上如有利用前行為人犯罪行為之意思，並有客觀上
    已著手於續行之犯罪行為，即成立承繼共犯。本件被告丁○○既明知被告戊○○、己○○二人向被害人甲○○所取得之
    利息已高達9分，已該當於重利之行為，竟仍承其二人之旨
    意，代為前往收取利息，足認其已有利用前行為人之犯罪行
    為之意思，客觀上並有續行之犯罪行為，是其自斯時起，與
    被告戊○○、己○○二人間，已有共同向被害人甲○○收取
    顯不相當重利之犯意聯絡及行為分擔，自亦屬共同正犯。被
    告丁○○上開所辯，為卸責之詞，不足採信。
  (七)被告戊○○、己○○二人雖亦否認犯行，並執上詞置辯，惟
    按所謂「質當，係指持當人以動產為擔保，並交付於當舖業
    ，向其借款、支付利息之行為」、「當舖業應備當票，記載
    質當物之名稱、件數及特徵、質當金額、利率及所需費用、
    滿當期日、持當人之姓名、國民身分證、駕駛執照、護照或
    居留證之編號、當舖業牌號及營業地址、遺失當票時之辦理
    手續、責任保險內容、其他經主管機關規定之事項，且當票
    應備有正副二聯，正聯交持當人收執，副聯為存根，並應編
    號順序使用」、「當票持有人在滿當期日前，得於當舖業營
    業時間隨時持當票取質當物。」、「當舖業之滿當期限，不
    得少於3個月，少於3個月者，概以3個月計之，滿期後5日內
    仍得取贖或付清利息順延質當，屆期不取贖或順延質當者，
    質當物所有權移轉於當舖業。」，當舖業法第3條、第4條、
    第14條、第18條第1項、第21條分別定有明文。因此，當舖
    業雖屬營業質權，但仍以占有質物為其權利存在要件，並須
    依上開規定開立當票，訂明當滿期限，以利後續流當程序之
    進行，並解免持當人因遲遲無法取贖而產生之後續利息責任
    。苟非占有質物，自亦無從成立營業質權，非屬當舖業之營
    業範疇，自無從主張係依當舖業法第11條第2項標準收取利
    息及依當舖業法第20條收取倉棧費，而解免其重利罪之刑責
    。當舖業不可任意違反當舖業法之相關規定，否則即與一般
    地下錢莊無異。經查：
    1.本件被告己○○先後於94年8月15日、同年月22日，出面
      以誠信當舖之名義，借款20萬、12萬元（起訴書誤載為10
      萬元）予被害人甲○○時，被害人甲○○並未提出任何實
      體動產，而只是提供大林及大阪交通有限公司之營利事業
      登記證，並分別開立面額218,000元及12萬元之本票作為
      擔保，與前述當舖業占有質物成立其權利之構成要件顯不
      相牟，應屬一般之借貸行為。依前開說明，其二人自無從
      主張依當舖業法規定收取利息及倉棧費用。
    2.當舖業法公布施行前，當舖業管理規則第18條規定: 「當
      舖業除收取月息並得酌收棧租費及保險費外，不得以任何
      理由收取其他費用。前項棧租費及保險費之最高額，合計
      不得超過收當月息百分之五。」，嗣當舖業法於96年6月6
      日公布施行，上開規定已改為：「當業除計收利息及倉棧
      費外，不得收取其他費用。前項倉棧費之最高額，不得超
      過收當金額百分之五。」當舖法第20條亦有明定。當舖業
      法關於倉棧費收取方式，已將過去的「收當月息百分之五
      」改為「收當金額百分之五」，考其立法理由略為：「當
      舖業計收利息及倉棧費外不得收取其他費用，避免當舖業
      巧立名目溢收款項，以保障持當人權益」。由此可知，當
      舖業法第20條所規定之5%倉棧費收取方式，應屬「按次計
      收」，而非按月分次計算。此若遭當舖業者不當解釋為每
      月收取收當金額5%之倉棧費，致使每月倉棧費用反而高於
      收當之利息，造成變相增收高額之保管費，此與當初立法
      精神相左。另探求立法者之真意，乃在調降月息，自應係
      以收當之次數計收倉棧費而非以月計收倉棧費。被告戊○○、己○○經營之誠信當舖借貸金錢予借款人，借款方式
      不符合當舖業法規定之質當模式，而屬一般借貸，已如前
      述，且其收取月息5%之倉棧費，亦不符合當舖業法第20條
      規定之「計次」收取倉棧費之立法精神，自非法之所許。
    3.綜上，被告戊○○、己○○二人上開所辯，均無可採。至
      於被告己○○、戊○○另聲請傳訊證人即黃一脩證明當舖
      業在現今實務之收息、收倉棧費之情形。惟承前所述，被
      告戊○○、己○○二人貸款予被害人甲○○根本係屬一般
      貸款，而非當舖業法所規定之質當，且根據當舖業法第11
      條第2項及第20條第2項之規定，以年率為準之利率（原判
      決誤載為月息，應更正之）不得超過48%，倉棧費不得超
      過收當金額5%，且係計次收取，是其二人於原審聲請傳訊
      證人黃一脩，即無必要，附此敘明。
  (八)綜上，本件被告戊○○、己○○、丁○○三人共同重利之犯
    行，事證明確，應依法論科。
二、本件被告戊○○、己○○利用被害人甲○○急迫而放款之時
    間雖係在94年8月15日及22日，但其二人與被告丁○○共同
    向被害人收取不相當之重利之時間，持續至96年12月8日，
    已於94年2月2日公布，並於95年7月1日施行修正刑法施行之
    後，自應逕適用新法之規定。核被告戊○○、己○○、丁○○三人所為，係犯刑法第344條之重利罪。又按若干犯罪行
    為態樣，本質上原具有反覆、延續實行之特徵，刑法立法時
    既予特別歸類，定為犯罪構成要件之行為要素。行為人本即
    預定有數個同種類之行為，將反覆實行複數行為，於刑法評
    價上，即應僅成立一罪。學理上所稱「集合犯」，職業性、
    營業性或收集性等具有重複特質之犯罪均屬之。而常業犯，
    即具有預為同一犯罪行為之意思傾向，反覆實施同類犯罪構
    成要件之職業性犯罪，為集合犯，屬包括一罪。本件被告等
    人係經營誠信當舖，在短時間內放款二筆予被害人甲○○，
    並收取顯不相當之重利，顯見被告之犯行，在性質上具有反
    覆性，且係在密切接近之一定時間及空間內反覆從事性質類
    似之犯行，於行為概念上，應認屬「職業性」或「營業性」
    之包括的一罪。是被告三人之行為，應認係犯刑法第344條
    之重利罪之包括一罪。
三、原審同此事實認定，依刑法第28條、第344條、第41條第1項
    前段之規定，審酌被告戊○○、己○○借款予被害人2年餘
    期間（以自94年8月15日起至最後一次前往索債之96年12月
    8日止），已取得至少604,800元之利息，已近被害人借款之
    二倍金額，竟猶未知足，猶囑咐被告丁○○前往收息，且被
    告丁○○與己○○在96年11月17日、96年12月8日前往收息
    ，竟以暴力相向，不僅打傷證人丙○○，並破壞證人乙○○
    所經營車行之物品，被害人甲○○並至今仍失去蹤影，不敢
    現身，被告丁○○參與之時間較短，且係受僱人，再參酌被
    告等人明知被害人甲○○借款當時並未拿出動產，而是以開
    立本票及提供營利事業登記證之方式借款，不合於當舖業之
    典當規定，而屬單純民間借款，卻於犯罪後，以其等是按當
    舖業取息之方式合法取息辯解，足認其等均毫無悔意等一切
    情狀，分別量處戊○○、己○○各有期徒刑伍月，量處丁○○拘役肆拾日，並均諭知易科罰金之折算標準以新臺幣壹仟
    元折算壹日。並以本件最後取息行為係在96年12月8日，最
    後一次取得28,800元利息，則是在96年8月1日，已在96年4
    月24日之後，自不能獲得中華民國九十六年罪犯減刑條例之
    寬典。其認事用法，核無違誤，量刑亦甚妥適。檢察官上訴
    意旨略以：細繹原審判決認被告戊○○、己○○、丁○○等
    三人確有共同趁被害人甲○○經營計程車車行財務困難之際
    ，基於反覆收取重利之單一犯意，先後於民國94年8月15日
    、22日，借款共新台幣（下同）32萬元予被害人甲○○，並
    收取月息9分之與原本顯不相當利息之不法犯行，固屬的論
    ；然未能審酌被告三人收取利息長達二年之久，對於被害人
    等家庭造成傷害甚鉅等情，對於被告三人量刑失之過輕，顯
    有可議之處。原審判決既認定被告三人收取與原本顯不相當
    之利息長達二年之久，核計被告三人所收取之利息總額共計
    691,200元，相較於原借出之32萬元，已超出甚多，惟被告
    三人仍持續催討，並對被害人之子丙○○及計程車車行施加
    暴力，其惡性非輕，令被害人甲○○心生畏懼現仍行蹤不明
    ，被告三人亦無何賠償和解之意，是以原審判決未能審酌上
    開情形從重量刑，誠非妥適。原判決量刑部分認事用法尚嫌
    未洽，另檢送被害人請求上訴狀乙紙，爰依刑事訴訟法第34
    4條第1、3項，第361條提起上訴，請將原判決撤銷，更為適
    當合法之判決等語。惟查，被告丁○○傷害及恐嚇被害人丙○○部分，業經原審法院以98年度易字第238號判決判處有
    期徒刑3月、2月，並定應執行刑為有期徒刑4月；被告己○○毀損車行電話及喇叭部分，業經原審法院97年度易字第37
    79號判決判處罪刑，嗣經本院98年度上易字第643號判決判
    處拘役30日確定，是本件重利罪自不得就被告丁○○傷害、
    恐嚇及己○○毀損部分重複評價。另被告戊○○、己○○就
    丁○○傷害、恐嚇部分，被告戊○○、丁○○就己○○毀損
    部分，並無證據證明其等有犯意聯絡及行為分擔，自難以該
    罪相繩。又關於刑之量定，係實體法上賦予法院得為自由裁
    量之事項，倘其量刑已以行為人之行為罪責為基礎，並斟酌
    刑法第57條各款所列情狀，在法定刑度內，酌量科刑，如無
    偏執一端，致明顯失出失入情形，上級審法院即不得單就量
    刑部分遽指為不當或違法。經查：原審就其刑之裁量，已審
    酌被告貸以金錢予甲○○之金額、利率、期間、收取利息之
    次數等一切情狀，為其量刑之基礎，並無不當。檢察官上訴
    指摘原判決量刑過輕，核無理由，應該駁回。被告戊○○上
    訴意旨略以：我們開當舖本來就是每個月可以收9分，不知
    道為何要判我們重利云云。被告己○○上訴意旨略以：我們
    一切都是按照當舖業法規定的，我們沒有預扣或收取9分以
    外的利息云云。惟按當舖業法第11條第2項規定，前項第3款
    之年率，最高不得超過48%。同法第20條規定，當舖業除計
    收利息及倉棧費外，不得收取其他費用。前項倉棧費之最高
    額，不得超過收當金額5%。次按當舖業，指依法申請許可，
    專以經營「質當」為業之公司或商號，所謂「質當」係指持
    當人以動產為擔保，並交付於當舖業，向其借款、支付利息
    之行為，有如前述，是以被告雖以當舖名義對外放款，但實
    際上並未依當舖業管理規則、當舖業法之規定收受持當人交
    付之動產，或收受他人典當之動產，而不依法律之規定收取
    利息、費用，則其貸與他人金錢收取利息，如與原本顯不相
    當者，即與一般錢莊無異，自該當於刑法重利罪。查被告戊○○、己○○以倉棧費之名義，按月收取5分之利息（年利
    率為60%），加計原本合法之利息4分（年利率為48%），合
    計為9分（年利率108%）。被告純係利用當舖之名義貸以金
    錢，除向借款人收取利息外，並假藉倉棧費之名，再加收金
    錢。於此情形，借款人所交付之全部金錢，自屬因借款而支
    付之對價，均為利息。其月息既高達9分（年利率108%），
    自屬與原本顯不相當之重利，自難認係合於當舖業法之規定
    而謂不成立重利罪名。是被告戊○○、己○○上訴，核亦無
    理由，均應駁回。被告丁○○上訴意旨略以：當天是車行老
    闆娘叫我過去的，我去也沒有收錢，而且我是當年的9月份
    才去上班云云。惟查，被告戊○○、己○○借款予甲○○之
    時間固為94年8月15日及同年月22日，惟持續向其收取顯不
    相當之重利至97年12月8日，因甲○○無法繼續支付利息，
    被告丁○○明知戊○○、己○○向甲○○收取重利，仍於97
    年11月、12月間與己○○共同前往催討，是丁○○與戊○○
    、己○○間就重利犯行有犯意聯絡及行為分擔，均為共同正
    犯，其辯稱沒有收錢云云，自無可採。被告丁○○上訴，核
    無理由，應該駁回。
據上論斷，應依刑事訴訟法第368條，判決如主文。
本案經檢察官楊秀琴到庭執行職務。
中    華    民    國    98    年     9    月    18    日
                  刑事第十二庭  審判長法  官  蔡永昌
                                      法  官  蔡新毅
                                      法  官  陳榮和
以上正本證明與原本無異。
不得上訴。
                                      書記官  林吟玲
中    華    民    國    98    年    9     月    18    日
附錄：本案論罪科刑法條全文
刑法第344條
乘他人急迫、輕率或無經驗貸以金錢或其他物品，而取得與原本
顯不相當之重利者，處一年以下有期徒刑、拘役或科或併科一千
元以下罰金。


司法院資訊處製作；財團法人民間司法改革基金會備份。
